---
title: "Exercícios de Regressão Logística"
author: ""
output: html_document
fontsize: 11pt
---

```{r setup, include=FALSE}
knitr::opts_chunk$set(echo = TRUE)
```


# Exercício 1 – Probabilidade de doença em função do tabagismo

Um estudo simples em saúde pública pretendeu perceber a relação entre **tabagismo** e uma determinada **doença respiratória crónica**. Foi recolhida informação sobre 300 indivíduos, guardada no ficheiro `saude_fumadores.csv`, com as seguintes variáveis:

* `doenca` – variável binária:

  * `1` se o indivíduo tem a doença respiratória crónica;
  * `0` caso contrário.
* `fumador` – variável binária:

  * `1` se o indivíduo é fumador atual;
  * `0` se não é fumador atual.
* `idade` – idade do indivíduo (em anos).
* `sexo` – variável categórica com dois níveis: `"F"` e `"M"`.

Pretende-se ajustar um **modelo de regressão logística** para estudar a associação entre tabagismo e doença respiratória, controlando o efeito da idade.

## 1.1 Importação e exploração inicial

1. Leia o ficheiro `saude_fumadores.csv` para R e faça uma breve inspeção dos dados.

```{r exercicio1-importacao}
View(saude_fumadores)
```

2. Produza algumas tabelas e gráficos exploratórios simples, por exemplo:

   * tabela de frequências de `doenca` e `fumador`;
   * gráfico de barras cruzando `doenca` e `fumador`;
   * boxplot de `idade` por `doenca`.

Comente **pelo menos duas observações** interessantes (por exemplo, se a doença parece mais frequente em fumadores, se os doentes são em média mais velhos, etc.).

```{r exercicio1-exploracao}
library(ggplot2)
ggplot(saude_fumadores,aes(x=fumador,y=doenca))+geom_bar(stat = "identity")

table(saude_fumadores$fumador,saude_fumadores$doenca)

ggplot(saude_fumadores,aes(x=doenca,y=idade))+geom_boxplot(fill= "red")
```

## 1.2 Modelo de regressão logística simples

3. Comece por ajustar um modelo de regressão logística com:

$$
\text{Resposta: }\texttt{doenca}, \quad \text{Covariável: }\texttt{fumador}
$$

isto é, um modelo com **apenas uma covariável** (`fumador`).

```{r exercicio1-logistico-simples}
modelo<-glm(doenca~fumador,data = saude_fumadores,family = binomial(link="logit"))
summary(modelo)
```

4. Interprete:

   a) O **sinal** do coeficiente associado a `fumador`.
   b) O **p-valor** associado a esse coeficiente.
   
   o que isto quer dizer e que fumar aumenta o risco de doenças , o valor p quer dizer que e 0.026 e a probabilidade de mostrar que tem um impacto relativamente alto uma vez que 2,6%e apenas a probabilidade de ter uma doença por causas naturaris.

   Com base nessa informação, discuta se existe evidência estatística de associação entre tabagismo e doença respiratória. 

5. Calcule a **odds ratio** associada à variável `fumador` (fumadores vs. não fumadores) usando o coeficiente do modelo.
   Interprete em linguagem simples.

```{r exercicio1-oddsratio}

exp(coef(modelo))

#Um fumador tem cerca de 2.4 vezes maior odds de ter a doença comparado com um não fumador, segundo este modelo.

```

## 1.3 Modelo de regressão logística múltipla

6. Ajuste agora um modelo mais completo, incluindo a idade:

$$
\texttt{doenca} \sim \texttt{fumador} + \texttt{idade}
$$

```{r exercicio1-logistico-multiplo}

modelo2<-glm(doenca ~ fumador + idade,data = saude_fumadores,family = binomial(link="logit"))
summary(modelo2)
summary(modelo)
```

7. Compare os modelos `mod1` e `mod2`:

   a) Comente se o coeficiente de `fumador` mudou muito ao incluir a variável `idade`.
   b) Discuta o que significa, em termos de interpretação, “o efeito de ser fumador **ajustado** à idade”.
   
O coeficiente de fumador aumentou ao incluir a idade e possivel ver nos valor estimate e ver nos valores do pvaleu que diminui  o que mostra que fica mais significativa.

8. Usando o modelo `mod2`, calcule a probabilidade prevista de ter a doença para os seguintes perfis:

   * Perfil A: não fumador, 30 anos;
   * Perfil B: fumador, 30 anos;
   * Perfil C: não fumador, 60 anos;
   * Perfil D: fumador, 60 anos.

```{r exercicio1-probabilidades}

novos_perf <- data.frame(
  fumador = c(0, 1, 0, 1),   
  idade   = c(30, 30, 60, 60)
)

novos_perf

probabilidades <- predict(modelo2, newdata = novos_perf, type = "response")

novos_perf$prob_doenca <- probabilidades
novos_perf

```

Comente os resultados: em que medida a idade e o tabagismo contribuem para aumentar a probabilidade de doença?

como e possivel ver na tabela nos podemos ver que com base na idade quanto mais ela aumenta e com base se e fumador ou nao ele 
## 1.4 Avaliação simples do modelo

9. A partir do modelo `mod2`, obtenha as probabilidades previstas para todos os indivíduos na amostra e transforme-as em **previsões 0/1**, usando um ponto de corte de 0.5.
```{r}

probabilidades <- predict(modelo2, type = "response")

cona <- ifelse(probabilidades >= 0.5, 1, 0)

cona

```
10. Construa a **matriz de confusão** e calcule a **proporção de classificações corretas** (acerto global). Comente se considera este valor razoável, tendo em conta o contexto.

```{r exercicio1-avaliacao}
#??
```

11. (Questão conceptual) Discuta uma **limitação** de usar apenas o ponto de corte 0.5 e a percentagem de acerto para avaliar um modelo de regressão logística (por exemplo, em situações em que a doença é rara).

---

# Exercício 2 – Aprovação de alunos em função dos hábitos de estudo

Numa disciplina de Estatística, foi recolhida informação sobre 200 alunos, guardada no ficheiro `alunos_aprovacao.csv`. As variáveis são:

* `aprovado` – variável binária:

  * `1` se o aluno foi aprovado na disciplina;
  * `0` se foi reprovado.
* `horas_estudo` – número médio de horas de estudo por semana.
* `frequencia_aulas` – percentagem de aulas assistidas (entre 0 e 100).
* `trabalhador` – variável binária:

  * `1` se o aluno trabalha em part-time;
  * `0` caso contrário.
* `media_secundario` – média final (0–20) obtida no ensino secundário.

Pretende-se ajustar modelos de regressão logística para estudar os fatores associados à aprovação.

## 2.1 Importação e exploração dos dados

1. Leia o ficheiro `alunos_aprovacao.csv` e faça uma breve exploração descritiva:

   * tabelas de frequências para `aprovado` e `trabalhador`;
   * estatísticas resumo para `horas_estudo`, `frequencia_aulas` e `media_secundario`;
   * um ou dois gráficos sugeridos por si (por exemplo, boxplot de `horas_estudo` por `aprovado`).

```{r exercicio2-importacao}
aprovados <- table(alunos_aprovacao$aprovado)
trabalhadors <- table(alunos_aprovacao$trabalhador)

summary(alunos_aprovacao[,c("horas_estudo", 
                         "frequencia_aulas", 
                         "media_secundario")])

ggplot(alunos_aprovacao, aes(x=factor(aprovado), y = horas_estudo, fill = aprovado))+
         geom_boxplot(color = "red")
```

Comente **duas observações** sobre o comportamento dos alunos (por exemplo, se os aprovados tendem a estudar mais, se há grandes diferenças na frequência às aulas, etc.).

## 2.2 Modelo logístico com múltiplas covariáveis

2. Ajuste um modelo de regressão logística com:

$$
\texttt{aprovado} \sim \texttt{horas_estudo} + \texttt{frequencia_aulas} + \texttt{trabalhador}
$$

```{r exercicio2-logistico1}
mod <- glm(aprovado~horas_estudo+frequencia_aulas+trabalhador, data = alunos_aprovacao,family = binomial(link = "logit"))
summary(mod)
```

3. Interprete:

   a) Os sinais dos coeficientes de `horas_estudo` e `frequencia_aulas`.
   b) Os respetivos p-valores.

   Com base nisso, discuta se estes fatores parecem estar associados à probabilidade de aprovação.

4. Calcule e interprete a **odds ratio** para a variável `trabalhador`:

   * `trabalhador = 1` vs. `trabalhador = 0`,
     mantendo constantes as restantes variáveis.

```{r exercicio2-oddsratio-trabalhador}
x <- coef(mod)["trabalhador"]
exp(x)
```

Comente se trabalhar em part-time parece estar associado a maior ou menor probabilidade de aprovação.

## 2.3 Inclusão da média do secundário

5. Ajuste agora um modelo mais completo com todas as covariáveis:

$$
\texttt{aprovado} \sim \texttt{horas_estudo} + \texttt{frequencia_aulas} + \texttt{trabalhador} + \texttt{media_secundario}
$$

```{r exercicio2-logistico2}
mod <- glm(aprovado~horas_estudo+frequencia_aulas+trabalhador+media_secundario, data = alunos_aprovacao,family = binomial(link = "logit"))
summary(mod)
```

6. Compare `mod_alunos1` e `mod_alunos2`:

   a) Comente se a inclusão de `media_secundario` altera o coeficiente (e/ou significância) de alguma das outras variáveis.
   b) Discuta o que significa, neste contexto, interpretar o efeito de `horas_estudo` **ajustado** à média do secundário.

## 2.4 Probabilidades previstas para perfis de alunos

7. Usando o modelo `mod_alunos2`, calcule as probabilidades previstas de aprovação para os seguintes perfis:

   * Perfil 1: `horas_estudo = 2`, `frequencia_aulas = 60`, `trabalhador = 1`, `media_secundario = 12`.
   * Perfil 2: `horas_estudo = 8`, `frequencia_aulas = 90`, `trabalhador = 0`, `media_secundario = 12`.
   * Perfil 3: `horas_estudo = 5`, `frequencia_aulas = 80`, `trabalhador = 0`, `media_secundario = 17`.

```{r exercicio2-probabilidades}
perfil1 <- data.frame(
  horas_estudo = 2,
  frequencia_aulas = 60,
  trabalhador = 1,
  media_secundario = 12
)

perfil2 <- data.frame(
  horas_estudo = 8,
  frequencia_aulas = 90,
  trabalhador = 0,
  media_secundario = 12
)

perfil3 <- data.frame(
  horas_estudo = 5,
  frequencia_aulas = 80,
  trabalhador  = 0,
  media_secundario = 17
)

pred_p1 <- predict(mod, newdata = perfil1, type = "response")

pred_p2 <- predict(mod, newdata = perfil2, type = "response")

pred_p3 <- predict(mod, newdata = perfil3, type = "response")

pred_p1
pred_p2
pred_p3
```

Comente os resultados, discutindo:

* o impacto das horas de estudo e da frequência às aulas;
* o papel da média do secundário;
* se faz sentido que alunos com melhor média no secundário tenham, em geral, maior probabilidade de aprovação.

## 2.5 Avaliação e pensamento crítico

8. Obtenha as probabilidades previstas de aprovação para todos os alunos e construa uma matriz de confusão usando o ponto de corte 0.5. Calcule a proporção de classificações corretas.

```{r exercicio2-avaliacao}
prob_previstas <- predict(mod, type = "response")

pred_01 <- ifelse(prob_previstas>=0.5,1,0)


cm <- table(Real = alunos_aprovacao$aprovado, Previsto = pred_01)

cm
```

9. Discuta, em texto, as seguintes questões:

   a) A taxa de acerto parece satisfatória? Porquê?
   b) O modelo está a errar mais frequentemente nos aprovados ou nos reprovados? Que implicações isso poderia ter em termos de decisão (por exemplo, identificar alunos em risco)?
   c) Sugira **uma alteração possível** ao modelo ou à forma como é avaliado (por exemplo, considerar outro ponto de corte, incluir uma interação, recolher uma nova variável) e justifique por que poderia ser útil.

