---
title: "Exercícios — Regressão Logística (R)"
author: ""
date: "`r format(Sys.Date(), '%d %B %Y')`"
output: html_document
editor_options:
  chunk_output_type: console
---

```{r setup, include=FALSE}
knitr::opts_chunk$set(echo = TRUE, message = FALSE, warning = FALSE)
set.seed(123)
```

# -------------------------------------------------------------
# Exercício 1 — Sobrevivência no Titanic (modelo simples com treino/teste)

Use o conjunto de dados `titanic_train` do package **titanic**, contendo variáveis como `Survived`, `Pclass`, `Sex`, `Age` e `Fare`.

```{r E1-dados, eval=FALSE}
library(titanic)
library(dplyr)
library(rsample)

dados_titanic <- titanic_train %>%
  select(Survived, Pclass, Sex, Age, Fare) %>%
  na.omit()

dados_titanic$Sex <- factor(dados_titanic$Sex, levels = c("male", "female"))

```


1. Separe os dados em treino (80%) e teste (20%). Explique porque não se deve avaliar o desempenho do modelo nos mesmos dados usados para o ajustar.
```{r}
split=initial_split(dados_titanic,prop=0.8)
traino=training(split)
teste=testing(split)

#Porque avaliar o modelo nos mesmos dados usados para o ajustar dá um desempenho irrealisticamente bom, já que o modelo pode ter memorizado esses dados. Isso impede medir a sua capacidade de generalizar para novos casos, levando a conclusões erradas sobre a sua qualidade.



```

2. Ajuste, **apenas nos dados de treino**, o modelo:

$$
\operatorname{logit}\Big(
P(\text{Survived}=1 \mid \text{Pclass}, \text{Sex}, \text{Age}, \text{Fare})
\Big)
=
\beta_0
+ \beta_1\,\text{Pclass}
+ \beta_2\,\text{Sex}
+ \beta_3\,\text{Age}
+ \beta_4\,\text{Fare}.
$$

   Interprete:
   - o sinal de $\beta_1$ (classe),
   - o sinal e significância de $\beta_2$ (sexo).
   
```{r}
modelo1 <- glm(Survived ~ Sex + Age + Pclass + Fare, data = traino,
               family = binomial(link = "logit"))
summary(modelo1)
```

3. Usando o **conjunto de teste**, calcule as probabilidades previstas $\hat p_i$.  
   Com threshold $t = 0.5$, construa a matriz de confusão e calcule:
   - accuracy,  
   - sensibilidade (TPR),  
   - especificidade (TNR).
```{r}
prob_teste <- predict(
  modelo1,
  newdata = teste,
  type = "response"
)
summary(prob_teste)

tabla <- ifelse(prob_teste >= 0.5, "vivo", "moto")
cm <-table(Real = teste$Survived, Predito = tabla)
cm

TP <- cm["1","vivo"]
FN <- cm["1","moto"]
FP <- cm["0","vivo"]
TN <- cm["0","moto"]

accuracy <- (TP+TN)/sum(cm)
sensibilidade  <- TP / (TP + FN)
especificidade <- TN / (TN + FP)
sensibilidade
accuracy
```
4. Com a package `pROC`, obtenha a **curva ROC** e a **AUC**.  
   Interprete a AUC.
```{r}
library(pROC)

roc_obj <- roc(teste$Survived, prob_teste)
plot(roc_obj, main = "Curva ROC - modelo transmissão manual",xlab = "1 - Specificity (FPR)",
     ylab = "Sensitivity (TPR)")

auc(roc_obj)



```
---

# -------------------------------------------------------------
# Exercício 2 — Crédito ao consumo (`Default`, ISLR2)

```{r E2-dados, eval=FALSE}
library(ISLR2)
dados_default <- Default

```

Considere modelar a probabilidade de **incumprimento** (default = "Yes").

1. Crie $Y = 1$ se `default="Yes"`, $Y=0$ caso contrário.  
   Explique por que a regressão logística é adequada (e a regressão linear não).
```{r}
dados_default$Y<-ifelse(dados_default$default=="Yes",1,0)
table(dados_default$Y)
```
2. Divida os dados em **treino (60%)** e **teste (40%)**.  
   Compare a proporção de incumpridores nos dois conjuntos.
```{r}

split<-initial_split(dados_default,prop = 0.6)
treino<-training(split)
teste<-testing(split)

prop_traino <- mean(treino$Y)
prop_teste <- mean(teste$Y)

```
3. Ajuste o modelo:

$$
\operatorname{logit}\Big(
P(Y=1 \mid \text{balance}, \text{income}, \text{student})
\Big)
=
\beta_0
+ \beta_1\,\text{balance}
+ \beta_2\,\text{income}
+ \beta_3\,\text{student}.
$$

   Interprete:
   - o sinal de $\beta_1$ (saldo),
   - o efeito de ser estudante ($\beta_3$),
   - o significado de $\exp(\beta_1)$ e $\exp(\beta_3)$ como *odds ratios*.
```{r}
modelo1 <- glm(Y ~ balance + income + student , data = treino,
               family = binomial(link = "logit"))
summary(modelo1)
```
4. Usando o modelo, calcule previsões no **teste** com threshold $t=0.5$ e obtenha:  
   - matriz de confusão,  
   - sensibilidade,  
   - especificidade.  
   Comente tendo em conta o risco financeiro de falsos negativos.
```{r}
pred<-predict(modelo1, newdata = teste,type= "response")
xd <- ifelse(pred >= 0.5, "deve", "nao deve")
cm <- table(Real = teste$Y, Predito = xd)

TP <- cm["1","deve"]
FN <- cm["1","nao deve"]
FP <- cm["0","deve"]
TN <- cm["0","nao deve"]

accuracy <- (TP+TN)/sum(cm)
sensibilidade  <- TP / (TP + FN)
especificidade <- TN / (TN + FP)
sensibilidade
accuracy
```
5. Produza a curva ROC, AUC e determine um threshold ótimo pelo **índice de Youden**.  
   Compare o desempenho entre $t=0.5$ e o threshold ótimo.
```{r}
roc_obj <- roc(teste$Y, pred)
plot(roc_obj, main = "Curva ROC - modelo transmissão manual",xlab = "1 - Specificity (FPR)",
     ylab = "Sensitivity (TPR)")

auc(roc_obj)
```
---

