---
title: "Exercício – Testes de Hipóteses para Comparação entre Dois Grupos"
author: ""
output: html_document
fontsize: 11pt
---

```{r setup, include=FALSE}
knitr::opts_chunk$set(echo = TRUE,
                      message = FALSE,
                      warning = FALSE)
set.seed(123)
```


# Exercício – Efeito de um medicamento

Um estudo clínico simples avaliou o efeito de um **novo medicamento** na redução da pressão arterial sistólica (em mmHg).

Foram selecionados 20 doentes com hipertensão ligeira, que foram aleatoriamente divididos em dois grupos:

* **Grupo Controlo**: recebeu um placebo.
* **Grupo Tratamento**: recebeu o novo medicamento.

Após 8 semanas, mediu-se a **redução na pressão arterial** (diferença entre a medição inicial e final). Valores positivos indicam diminuição da pressão arterial.

Os dados (em mmHg) são os seguintes:

```{r}
redução_controlo   <- c(2, 0, 3, -1, 1, 2, 0, 1, -2, 2)
redução_tratamento <- c(5, 7, 4, 6, 3, 8, 5, 6, 4, 7)

redução_controlo
redução_tratamento
```

Pretende-se testar se o **novo medicamento é mais eficaz** na redução da pressão arterial do que o placebo.

---

## 1. Exploração inicial dos dados

1. (a) Calcule, para cada grupo, a média, o desvio padrão e o tamanho amostral.


2. (b) Faça um **boxplot** comparando os dois grupos e comente, de forma exploratória, se o grupo de tratamento parece ter maior redução da pressão arterial.


3. (c) Com base apenas na exploração gráfica e nas estatísticas descritivas, formule uma **hipótese informal** sobre qual dos grupos tem, em média, maior redução da pressão arterial.

---

## 2. Formulação das hipóteses estatísticas

1. (a) Formule as hipóteses estatísticas para comparar as **médias populacionais de redução** nos dois grupos:

   * Escreva claramente $H_0$ e $H_1$ em termos de $\mu_C$ (controlo) e $\mu_T$ (tratamento).

2. (b) Indique se o teste é **unilateral** ou **bilateral** e justifique a sua escolha com base na pergunta de investigação (“o medicamento é mais eficaz?”).

---

## 3. Condições para o teste t

1. (a) Explique quais são as **principais suposições** do teste t para comparação de duas médias em amostras independentes.

2. (b) Utilize o R para construir gráficos simples que ajudem a avaliar a plausibilidade da normalidade aproximada em cada grupo.


3. (c) Comente, de forma qualitativa, se considera razoável aplicar o teste t a estes dados.

---

## 4. Teste t para comparação de médias

1. (a) Utilizando o R, aplique um **teste t para amostras independentes** para comparar as médias dos dois grupos.


2. (b) Identifique, na saída do R:

   * o valor da estatística de teste t;
   * o $p$-valor.

3. (c) A um nível de significância $\alpha = 0.05$, qual é a sua **decisão** relativamente a $H_0$?

   * Indique se **rejeita** ou **não rejeita** $H_0$ e justifique com base no $p$-valor.

4. (d) Interprete o resultado em **linguagem simples**, no contexto do estudo:

   * O que é que os resultados sugerem sobre a eficácia do novo medicamento em comparação com o placebo?

---
```{r}
#1 a)
summary(redução_controlo) #media 0.8
summary(redução_tratamento) #media 5.50
sd(redução_controlo) #1,54
sd(redução_tratamento)#1,58
length(redução_controlo)#10
length(redução_tratamento)#10
#b)
dados<-data.frame(controlo = redução_controlo,tratamento= redução_tratamento)
dados

dados<-data.frame(pressao_arterial = c(redução_controlo,redução_tratamento),
                  grupo=c(rep("controlo",10),rep("tratamento",10)))

ggplot(data=dados,aes(x=grupo,y=pressao_arterial))+geom_boxplot()

#c)
#h0=Mc=MT vs h1=Mc<Mt



#3
#b)
ggplot(data=data.frame(redução_controlo),aes(x=redução_controlo))+geom_histogram()


#4a)
t.test(redução_controlo,redução_tratamento,conf.level=0.95)
```