---
title: "Exercícios de Regularização (Ridge e Lasso)"
date: "`r format(Sys.Date(), '%d-%m-%Y')`"
output:
  pdf_document: 
    latex_engine: xelatex
  html_document: default
editor_options:
  chunk_output_type: inline
---

```{r setup, include=FALSE}
knitr::opts_chunk$set(message = FALSE, warning = FALSE, fig.width = 7, fig.height = 4.6)
set.seed(123)
```


### Dados

* `modeldata::ames`
* Resposta: `log10(Sale_Price)`
* Preditores: **apenas colunas numéricas**.

---
```{r}
library(modeldata)
library(dplyr)
library(rsample)   
library(glmnet)    
library(Metrics)

```

## Exercício 1 — Ridge vs OLS (Ames)

1. Converta inteiros em numéricos e defina `Sale_Price <- log10(Sale_Price)`.
2. Faça *split* treino/teste (80/20).
3. **OLS**: ajuste `lm(...)`, preveja em teste, calcule RMSE e R².
4. **Ridge** (`alpha=0`): ajuste `cv.glmnet(..., nfolds=10)`, preveja em teste com `lambda.min` e compare com OLS.
5. **Interpretação:** explique o **compromisso viés–variância** e por que motivo o ridge pode melhorar o RMSE em presença de colinearidade/alta dimensão.

```{r}
head(ames)
View(ames)
dim(ames)
#1
num_vars<-names(ames)[sapply(ames,is.numeric)]
num_vars<-setdiff(num_vars,"Sale_Price")

dat<-ames[,c("Sale_Price",num_vars)]

dat<-dat %>%mutate(across(where(is.integer),as.numeric))
str(dat)

dat<-dat|>mutate(Sale_Price=log10(Sale_Price))

#2
split<-initial_split(dat,prop = 0.8)
treino<-training(split)
teste<-testing(split)

treino
teste

dim(treino)
dim(teste)

#3
modelo_ols<-lm(Sale_Price~.,data = treino)
summary(modelo_ols)

pred_ols<-predict(modelo_ols,newdata=teste)
y_teste_reais<-teste$Sale_Price

rmse_ols<-rmse(y_teste_reais,pred_ols)
rmse_ols
rsq_osl<-cor(y_teste_reais,pred_ols)^2
rsq_osl

#4
X_treino <- model.matrix(Sale_Price~., data = treino)[, -1]
X_teste <- model.matrix(Sale_Price~., data = teste)[, -1]

y_treino<- treino$Sale_Price
y_teste<- teste$Sale_Price

modelo_ridge_treino<-cv.glmnet(X_treino,y_treino,alpha = 0,nfolds=10)
#modelo_ridge_teste<-glmnet(X_teste,y_teste,nfolds=10,alpha = 0)

pred_ridge<-predict(modelo_ridge_treino,s="lambda.min",newx=X_teste)

rmse_ridge<-Metrics::rmse(actual = y_teste,predicted = pred_ridge)
rmse_ridge

rsq_ridge<-cor(y_teste,pred_ridge)^2
rsq_ridge

#5
#como podemos ver o r e menor no ridge o que mostra que o mesmo e melhor e com isso podemos entao comprar que o erro no ols e maior que o ridge

```

---

## Exercício 2 — Lasso (parcimónia e seleção)

1. Ajuste **lasso** (`alpha=1`) com `cv.glmnet`.
2. Reporte `lambda.min` e `lambda.1se`.
3. Liste as variáveis com **coeficientes ≠ 0** em `lambda.1se`.
4. Compare RMSE de teste entre `lambda.min` e `lambda.1se`.
5. **Interpretação:** discuta sinais esperados dos coeficientes e o **trade-off** parcimónia vs desempenho.

---
```{r}
#1
modelo_lasso<-cv.glmnet(X_treino,y_treino,nfolds = 10,alpha=1)
#2
modelo_lasso$lambda.min
modelo_lasso$lambda.1se
#3
coefs_1se<-coef(modelo_lasso,s="lambda.1se")

coefs_df<-data.frame(
  vars=rownames(coefs_1se),
  coefs=as.numeric(coefs_1se[,1])
)

variaveis_selecionadas<-coefs_df[coefs_df$coefs!=0,]

View(coefs_df)
#4
predict_lasso_min<-predict(modelo_lasso,s="lambda.min",newx = X_teste)
rmse_min<-Metrics::rmse(y_teste,predicted = predict_lasso_min)
rmse_min

predict_lasso_1se<-predict(modelo_lasso,s="lambda.1se",newx = X_teste)
rmse_1se<-Metrics::rmse(y_teste,predicted = predict_lasso_1se)
rmse_1se
#podemos ver que os numeros nao diferenciam muito sao muito perto uns dos outros mas como tambem podemos ver que se quisermos mais precisam escolhemos lambda.min e se quisermos algo masi geral escolhemos lambda.1se


```


## Exercício 3 — Predições para perfis

### 3.1 Predição para um perfil específico (único)

Considere o seguinte **perfil de casa** (na escala original dos dados):

- `Gr_Liv_Area = 1800`  
- `Year_Built = 2005`  
- `Garage_Area = 480`  
- `Lot_Area = 9000`

Para **todas as restantes variáveis numéricas**, utilize o **valor mediano do conjunto de treino**.

**Tarefas:**

(a) Obtenha a **predição pontual** de `log10(Sale_Price)` com o **melhor modelo** escolhido (Ridge ou Lasso).  
(b) Converta a predição para a **escala original do preço**.  
(c) Calcule **intervalos de previsão (95%)** por *bootstrap* simples (300 réplicas), mantendo o mesmo `λ` selecionado em CV.  
(d) Apresente uma **tabela** com ponto e intervalo e comente a **ordem de grandeza** e a **incerteza**.


---



