---
title: "Análise de Componentes Principais (ACP)"
author: ""
date: "`r format(Sys.Date(), '%d %B %Y')`"
output:
  html_document:
 #   toc: true
  #  toc_depth: 2
  #  number_sections: true
  pdf_document:
  #  toc: true
   # number_sections: true
lang: pt
fontsize: 11pt
geometry: margin=2.5cm
editor_options:
  chunk_output_type: console
---

```{r setup, include=FALSE}
knitr::opts_chunk$set(echo = TRUE, message = FALSE, warning = FALSE)
set.seed(123)
```


# Exercício 1 — NCI60 (expressão génica; p ≈ 6.830)

**Dados**: `ISLR2::NCI60` (64 linhas = linhas celulares; ~6.830 genes como variáveis).

1. Use a library `ISLR2` e obtenha a matriz `NCI60$data`. Quantas variáveis (genes) existem? Há valores em falta?
2. Construa `X <- scale(NCI60$data)` (centrar e padronizar por coluna). Justifique a escolha de **correlações** em vez de **covariâncias** neste contexto.
3. Aplique `prcomp` a `X` (não volte a padronizar dentro de `prcomp`). Extraia **valores próprios**, **PVE** e **PVE acumulada**. Faça o **scree plot** e o gráfico da PVE acumulada.
4. Faça um gráfico **CP1 vs CP2** dos *scores*. Use `NCI60$labs` apenas para **colorir** os pontos por tipo de cancro (não entra na ACP). Comente padrões/separações.
5. Identifique os **25 genes** com maiores |loadings| em **CP1** e em **CP2** (duas listas). Discuta se há sobreposição entre as listas.

```{r E1}
library(ISLR2)
library(ggplot2)
#1
X<- NCI60$data

ncol(X)

sum(is.na(X))

#2

Y <- scale(X)

cov(Y)
range(apply(NCI60$data, 2, sd))

#3
pc<- prcomp(Y,center = FALSE,scale.=FALSE)

summary(pc)


#4

scores <- as.data.frame(pc$x)
scores$tipo <- as.factor(NCI60$labs)

ggplot(scores,aes(x=PC1,y=PC2,color = tipo))+geom_point(size=2)

#No gráfico CP1 vs CP2 observam-se grupos bem separados como LEUKEMIA e MELANOMA, enquanto outros tipos de cancro apresentam sobreposição, indicando perfis génicos menos distintos nestas duas componentes.

#5 ?? perguntar quinta
loadings <- pc$rotation
abs_loadings <- abs(loadings)

topCP1 <- order(abs_loadings[,1],decreasing = TRUE)[1:25]
topCP2 <- order(abs_loadings[,2],decreasing = TRUE)[1:25]

genes_CP1 <- row

```

---

# Exercício 2 — Sonar (sinais; p = 60)

**Dados**: `mlbench::Sonar` (208 amostras, 60 variáveis de energia em bandas de frequência; classe M/R usada **apenas** para visualização).

1. Carregue `mlbench` e prepare `X <- scale(as.matrix(Sonar[, 1:60]))`. Guarde o vetor de classes `y <- Sonar$Class`.
2. Aplique ACP a `X`. Reporte **PVE** e **PVE acumulada**; produza o **scree plot**.
3. Faça um gráfico **CP1 vs CP2** com pontos coloridos por `y`. Comente se há **separação** entre M (mine) e R (rock).
4. Mostre um **biplot** (atenção à escala visual). Quais as **5 variáveis** com maior |loading| em CP1 e CP2?

```{r E2}
library(mlbench)
data(Sonar)

#1
X <- scale(as.matrix(Sonar[, 1:60]))
y <- Sonar$Class

#2

corr<-prcomp(X,center = FALSE ,scale.=FALSE)
summary(corr)
screeplot(corr)

#3
scores <- corr$x

ggplot(scores,aes(x=PC1,y=PC2,color=y))+geom_point(size=3,alpha=0.8)

#4

biplot(corr,choices=c(1, 2),scale=0)

sort(abs(corr$rotation[,1]),decreasing = TRUE)|>head(5)
sort(abs(corr$rotation[,2]),decreasing = TRUE)|>head(5)
#Perguntar a professora a separaçao r e m



```

---

# Exercício 3 — Espectroscopia NIR (*yarn*; p ≈ 268 comprimentos de onda)

**Dados**: `pls::yarn`. Tem espectros NIR (muitas variáveis) e respostas químicas (ex.: `density`). Use **apenas** os **espectros** para ACP.

1. Carregue `pls` e examine `yarn`. Construa a matriz `X <- scale(yarn$NIR)` com padronização por coluna.
2. Aplique ACP a `X`. Reporte **valores próprios**, **PVE** e **PVE acumulada**. Produza os gráficos correspondentes.
3. Faça **scores plots** (CP1 vs CP2, e CP2 vs CP3). Procure padrões (e.g., batches/lotes se disponíveis).
4. Identifique **intervalos de onda** com maiores contribuições (|loadings| altos) para CP1 e CP2. Discuta possível interpretação.

```{r E3}
library(pls)
#1
X <- scale(yarn$NIR)

#2
corr<-prcomp(X,center = FALSE ,scale.=FALSE)
summary(corr)

valpr<-corr$sdev^2
PVE<-valpr/sum(valpr)
PVE_acum<-cumsum(PVE)
valpr
PVE
PVE_acum

screeplot(corr)

qplot(y = cpve3, x = seq_along(cpve3), geom = c("line","point")) +
  labs(x = "Componente", y = "PVE acumulada", title = "yarn — PVE acumulada") +
  theme_minimal()
#3
scores <- corr$x

ggplot(scores,aes(x=PC1,y=PC2))+geom_point(size=3,alpha=0.8)

ggplot(scores,aes(x=PC3,y=PC4))+geom_point(size=3,alpha=0.8)

#4
sort(abs(corr$rotation[,1]),decreasing = TRUE)|>head(5)
sort(abs(corr$rotation[,2]),decreasing = TRUE)|>head(5)
#Perguntar a professora a separaçao r e m


```

---
