---
title: "Exame Modelo — EDA, Regressão Linear e Regularização (2 horas)"
author: 'Nome do/a aluno/a: __________________'
date: "`r format(Sys.Date(), '%d-%m-%Y')`"
output:
  pdf_document: default
  html_document: null
editor_options:
  chunk_output_type: inline
---

```{r setup, include=FALSE}
knitr::opts_chunk$set(echo = TRUE, message = FALSE, warning = FALSE, fig.width = 7, fig.height = 4.6)
set.seed(123)
```

# Instruções

* **Duração:** 2 horas.
* **Entregar:** este `.Rmd` com **código** e **respostas** (texto + figuras).
* **Dados usados:** `gapminder`, `babynames`, `ggplot2::diamonds`, `ISLR2::Hitters`.

```{r pacotes}
# Instalar se necessário
req <- c("tidyverse","broom","gapminder","babynames","glmnet","ISLR2","GGally","scales","janitor")
new <- setdiff(req, rownames(installed.packages()))
if(length(new)) install.packages(new)

library(tidyverse)
library(broom)
library(gapminder)
library(babynames)
library(glmnet)
library(ISLR2)
library(GGally)
library(scales)
library(janitor)
library(rsample)
library(Metrics)
```

---

# Parte A — EDA & Visualização

## A1. Gapminder: padrões globais

**Dados:** `gapminder::gapminder`.

```{r A1-data}
gp <- gapminder::gapminder |> janitor::clean_names()
glimpse(gp)
```

**a)** Crie um **gráfico de dispersão** de `life_exp` vs `gdp_per_cap` para todos os anos, com:

* eixo do PIB em **escala log10** (`scale_x_log10()`),
* **transparência** (ex.: `alpha = 0.3`) para reduzir sobreposição,
* **facet por continente**,
* **linha de tendência** simples (`geom_smooth(se = FALSE)`).
  *Explique tendências gerais e diferenças por continente.*

```{r A1a}
# Seu código aqui
ggplot(gp,aes(x=gdp_percap,y=life_exp))+
  geom_point(alpha=0.3)+
  scale_x_log10()+
  geom_smooth(se=FALSE)+
  facet_wrap(~continent)
```

**b)** Escolha **3 países** de **continentes distintos** e faça um **gráfico de linhas ao longo do tempo** para `life_exp` (com pontos nos anos observados).
*Comente a evolução comparada.*

```{r A1b}
# Seu código aqui
dados<-gp|>filter(country %in% c("Portugal","Brazil","China"))

ggplot(dados,aes(x=year,y=life_exp,color=country))+
  geom_line()
```

**c)** Para o ano **2007**, compare as distribuições de `life_exp` por continente usando **boxplot**.
*Comente níveis típicos e dispersão por continente.*

```{r A1c}
# Seu código aqui
dados2<-gp|>filter(year==2007)
ggplot(dados2,aes(x=continent,y=life_exp,color=continent))+
  geom_boxplot()
```


---

## A2. Babynames: diversidade de nomes

**Dados:** `babynames::babynames`.

```{r A2-data}
bb <- babynames::babynames |> janitor::clean_names()
glimpse(bb)
```

**a)** Escolha **5 nomes** (de ambos os sexos) e faça **séries temporais** (1900–2015) de `prop` por `year`, com **facets por nome** e **linhas suaves**.
*Descreva um padrão.*

```{r A2a}
# Seu código aqui
dados3<-bb|>filter(name %in% c("Mary","Ida","Owen","Anna","Emma"),year>=1900,year<=2015)
ggplot(dados3,aes(x=year,y=prop))+
  geom_line()+
  facet_wrap(~name)+
  geom_smooth(se=FALSE)
```

**b)** Para um sexo à escolha (`sex` = "F" ou "M"), construa um **diagrama de barras** para os 5 **nomes** mais comuns.
*Indique um padrão temporal.*

```{r A2b}
# Seu código aqui
sex_F<-bb|>filter(sex=="F")|>
  group_by(name)|>
  summarise(total=mean(prop))|>
  arrange(desc(total)) |>
  head(5)#perguntar
View(sex_F)

ggplot(sex_F,aes(x=name,y=total))+geom_bar(stat="identity",fill="black")
```


---

# Parte B — Regressão Linear

## B1. Diamonds: preço e características 

**Dados:** `ggplot2::diamonds`. Objetivo: prever `log(price)`.

```{r B1-data}
data("diamonds", package = "ggplot2")
dm <- diamonds |> janitor::clean_names() |> mutate(log_price = log(price))

```

**a)** Ajuste o modelo base:
$$
\log(\text{price}) \sim \text{carat} + \text{cut} + \text{color} + \text{clarity}.
$$
*Reporte **RMSE** e **R²** em treino e teste.*

```{r B1a}
# Seu código aqui
split<-initial_split(dm,0.8)
treino<-training(split)
teste<-testing(split)

#dim(treino)
#dim(teste)

mod<-lm(log_price~carat+cut+color+clarity,data=treino)
summary(mod)$r.squared

pred_mod<-predict(mod,newdata = teste,interval = "prediction")

rmse_mod<-Metrics::rmse(teste$log_price,pred_mod)
rmse_mod




```

**b)** Adicione a **interação** `carat:clarity`.
*Compare **AIC** e **R² ajustado** com o modelo base e discuta o **trade-off complexidade vs ajuste**.*

```{r B1b}
# Seu código aqui
mod2<-lm(log_price~carat*clarity+cut+color,data=treino)

AIC(mod,mod2)
summary(mod)$adj.r.squared
summary(mod2)$adj.r.squared
```

**c)** Faça **diagnóstico visual** (resíduos vs ajustados, QQ-plot, *scale-location*).
*Identifique 2 problemas potenciais.*

```{r B1c}
# Seu código aqui
plot(mod,which = 1)
plot(mod,which = 2)

plot(mod2,which = 1)
plot(mod2,which = 2)
```

**d)** Produza um **efeito parcial**: curvas previstas de `log(price)` vs `carat` para **3 níveis de `clarity`** (fixe `cut` e `color` em categorias comuns). Inclua **IC 95%** com `geom_ribbon`.
*Comente.*

```{r B1d}
# Seu código aquiNAO VAI PEDIR COMPLEXO
#grid_teste <- teste |>
#summarise(cut=cut[1], color = color[1]) |>
#crossing(carat = seq(min(teste$carat), max(teste$carat), length.out = 10788))

#bind_cols(grid_teste, as_tibble(pred_mod), tibble(lwr_pred = pred_mod[,3], upr_pred = pred_mod[,3])) |> head()

#pred_df <- bind_cols(grid_teste, as_tibble(pred_mod)) |>
#rename(fit=fit, lwr=lwr, upr=upr)

#ggplot(pred_df, aes(carat, fit,color=clarity)) +
#geom_ribbon(aes(ymin=lwr, ymax=upr), alpha=.2) +
#geom_line(linewidth=1) 
#labs(x="Massa (kg)", y="mpg (média prevista)",
#title="Efeito marginal de wt_kg com IC da média (95%) — p e am fixos")
```

**e)** **Interprete** dois coeficientes do melhor modelo (um coeficiente de uma variável contínua e um coeficiente de uma variável categórica), indicando unidades/escala e implicação no **preço**.
*Resposta textual abaixo.*

**Interpretação (B1e):**
*Escreva aqui.*

---

# Parte C — Regularização: Ridge e Lasso

## C1. Hitters (ISLR2): salários no basebol

**Dados:** `ISLR2::Hitters`. Resposta: `log(Salary)`. Remova linhas com `NA` em `Salary`.

```{r C1-data}
ht <- as_tibble(ISLR2::Hitters) |> janitor::clean_names() |> drop_na(salary) |>
  mutate(log_salary = log(salary))

```

**a)** Ajuste **Ridge** com `cv.glmnet(..., nfolds = 10)`.
*Indique o `lambda.min` e o **RMSE de teste** (na escala de `log_salary`).*

```{r C1a}
# Seu código aqui
split2<-initial_split(ht,0.8)
test<-testing(split2)
train<-training(split2)

X_treino<-model.matrix(log_salary~.,train)[,-1]
X_test<-model.matrix(log_salary~.,test)[,-1]

Y_treino<-train$log_salary
Y_test<-test$log_salary

mod_rigde_cv<-cv.glmnet(x=X_treino,y=Y_treino,alpha=0,nfolds=10)
summary(mod_rigde_cv)
pred_ridge<-predict(mod_rigde_cv,s="lambda.min",newx = X_test)
rmse_ridge<-Metrics::rmse(Y_test,predicted = pred_ridge)

mod_rigde_cv$lambda.min
rmse_ridge

```

**b)** Ajuste **Lasso** com *cross-validation*.
*Indique `lambda.min`, e **RMSE de teste** para ambos.*

```{r C1b}
# Seu código aqui
mod_lasso_cv<-cv.glmnet(x=X_treino,y=Y_treino,alpha=1,nfolds=10)
summary(mod_lasso_cv)
pred_lasso<-predict(mod_lasso_cv,s="lambda.min",newx = X_test)
rmse_lasso<-Metrics::rmse(Y_test,predicted = pred_lasso)

mod_lasso_cv$lambda.min
rmse_lasso
```

**c)** Liste as **variáveis selecionadas** com o Lasso (com base no lambda.min).

```{r C1c}
# Seu código aqui
coef_lasso<-coef(mod_lasso_cv,s="lambda.min")

coef_df<-data.frame(
  term=row.names(coef_lasso),
  estimate=as.numeric(coef_lasso)
)|>
  dplyr::filter(estimate!=0)

coef_df


```

**d)** Compare **OLS vs Ridge vs Lasso** (use o mesmo *split*).
*Discuta **viés–variância**, **colinearidade** e **parcimónia**.

```{r C1d}
# Seu código aqui
modelo_Ols<-lm(log_salary~.,ht)
pred_osl<-predict(modelo_Ols,interval="prediction",ht)
rmse_osl<-Metrics::rmse(Y_test,pred_osl)

tibble(
  Modelo = c("OLS", "Ridge", "Lasso"),
  RMSE = c(rmse_osl, rmse_ridge, rmse_lasso),
  Lambda = c(NA, mod_rigde_cv$lambda.min, mod_lasso_cv$lambda.min)
)
```

