---
title: "Exercícios - Regressão Linear Múltipla em R"
date: "`r format(Sys.Date(), '%d-%m-%Y')`"
output:
  pdf_document: null
  html_document: null
  word_document: default
editor_options:
  chunk_output_type: console
---

```{r setup, include=FALSE}
knitr::opts_chunk$set(echo = TRUE, message = FALSE, warning = FALSE)
```


## Pacotes e dados

```{r pacotes}
# Instalar se necessário:
req <- c("tidyverse","broom","palmerpenguins","nycflights13","car","performance","GGally", "see")
new <- setdiff(req, rownames(installed.packages()))
if(length(new)) install.packages(new)

library(tidyverse)
library(broom)
library(palmerpenguins)
library(nycflights13)
library(car)           # VIF e diagnóstico
library(performance)   # checks de suposições
library(GGally)        # ggpairs
library(see)          # diagnóstico
```

## Conjunto de dados A: `penguins`

Descrição curta: pinguins de 3 espécies na Antártida, com medidas morfológicas e sexo.

```{r glimpse-penguins}
penguins <- palmerpenguins::penguins |> drop_na()
glimpse(penguins)
summary(penguins)
```

## Conjunto de dados B: `nycflights13::flights`

Descrição curta: todos os voos a partir de NYC em 2013. Para tornar leve, usaremos uma amostra filtrada.

```{r flights-prep}
flts <- nycflights13::flights |>
  filter(!is.na(dep_delay), !is.na(arr_delay),
         !is.na(distance), !is.na(air_time)) |>
  # amostra reprodutível
  slice_sample(n = 30000, replace = FALSE)
glimpse(flts)
```

---

# Exercício 1 — Exploração inicial (EDA)

**1.1 (Penguins)**
(a) Faça um *pair plot* das variáveis contínuas `bill_length_mm`, `bill_depth_mm`, `flipper_length_mm`, `body_mass_g` usando a função ggpairs do package GGally.
(b) Calcule a matriz de correlações (com coeficiente de Pearson).
(c) Comente potenciais colinearidades e relações com a resposta `body_mass_g`.

```{r eda-penguins}
#1
peng<-penguins|>select(bill_length_mm,bill_depth_mm,flipper_length_mm,body_mass_g)
ggpairs(peng)
#2
cor<-cor(peng,method="pearson")
cor
#3
#uma das princeipais colinearidades e o tamanho da flipper com base no peso do pinguim quanto mais pesado o pinguim maior a barbatana,tambem o tamanho do bico e algo com boa coliniaridade o mesmo aumenta conforme o peso

```

**1.2 (Flights)**
(a) Faça um *pair plot* de `arr_delay` (resposta), `dep_delay`, `distance`, `air_time`.
(b) Calcule correlações e comente.

```{r eda-flights}
#a
voadinha<-flts|>select(arr_delay,dep_delay,distance,air_time)
ggpairs(voadinha)
#b
cor<-cor(voadinha,method='pearson')
cor
#podemos observar correlaçao forte entre a resposta e a dep delay,podemos tambem observar o inverso,temos tambem uma correlaçao forte entre o tempo no ar e a distancia do voo
```

---

# Exercício 2 — Modelo base (Penguins)

**Objetivo:** modelar `body_mass_g` a partir de medidas do bico e da barbatana, controlando por espécie e sexo.

2.1. Ajuste o modelo:


```{r fit-penguins-base}
mod<-lm(body_mass_g~bill_length_mm+bill_depth_mm*flipper_length_mm+species+sex,data=penguins)
mod
```

2.2. Interprete os coeficientes das variáveis contínuas (incluindo unidades) e o efeito marginal de `species` e `sex` (comparação com a categoria de referência).
as duas com mais influencia no seu peso e entao a sua especeis com 983.514 sendo a especie gentoo,e tambem i seu sexo sendo mascolino tendo um impacto de 389.529

2.3. Calcule os **VIFs** e comente a multicolinearidade.

```{r vif-penguins}
vif<-vif(mod)
vif
```

---

# Exercício 3 — Diagnóstico do modelo (Penguins)

3.1. Faça gráficos padrão de diagnóstico e comente: linearidade, homoscedasticidade, normalidade dos resíduos, pontos influentes. Depois experimente usar a função check_model do package performance.

```{r diag-penguins}

plot(mod)
par(mfrow = c(2,2))
par(mfrow = c(1,1))#perguntar a stora
```

3.2. Se necessário, proponha **transformações** (por ex., `log(body_mass_g)` ou padronizar os preditores). Ajuste o modelo transformado e compare AIC, BIC e R² ajustado.

```{r penguins-transform}
penguins<-penguins|>mutate(body_mass_g=log(body_mass_g))
mod_log<-lm(body_mass_g~bill_length_mm+bill_depth_mm*flipper_length_mm+species+sex,data=penguins)
summary(mod_log)
list(
  base = list(AIC = AIC(mod), BIC = BIC(mod), R2adj = summary(mod)$adj.r.squared),
  log  = list(AIC = AIC(mod_log), BIC = BIC(mod_log), R2adj = summary(mod_log)$adj.r.squared)
)
#perguntar se maior melhor?
```

---

# Exercício 4 — Interações (Penguins)

4.1. Teste se o efeito de `flipper_length_mm` **varia por espécie**: inclua a interação `flipper_length_mm:species`.

```{r penguins-interaction}
mod2<-lm(body_mass_g~bill_length_mm+bill_depth_mm+flipper_length_mm*species+sex,data=penguins)
summary(mod2)
```

Interprete um coeficiente de interação: o que significa para o declive entre `flipper_length_mm` e `body_mass_g` em, por exemplo, `species = Gentoo`?
Podemos concluir qque na Gentoo cada mm que aumenta de cada cena aumenta tambem o peso significativamente fazendo assim msotrar que a especie e entao bastante relevante

4.2 — Efeito parcial de `flipper_length_mm` mantendo as outras variáveis constantes (com *ribbon*)

**Tarefa:** Trace a curva de predição média de `body_mass_g` em função de `flipper_length_mm`, **mantendo constantes** `bill_length_mm`, `bill_depth_mm`, `sex` e `species`. Use **intervalos de confiança de 95%** com `geom_ribbon()`.

> Dica: fixe as covariáveis nos seus valores medianos e varie `flipper_length_mm` numa grelha regular.
duvidas


---

# Exercício 5 — Seleção de variáveis e validação

**5.1.** Em `penguins`, compare os modelos `m1` (base) e `m2` (com interação) usando AIC e (R^2) ajustado. Qual prefere e porquê?

```{r compare-penguins}

```



---


## Exercício 6 — Predição pontual e intervalos (Penguins)

**6.1.** Usando o modelo selecionado para `penguins` (por ex., `m2`), faça **predições pontuais** e **intervalos de confiança** para a **média** e **intervalos de predição** para uma **nova observação** com:

* `bill_length_mm = 45`, `bill_depth_mm = 18`, `flipper_length_mm = 200`,
* `species = "Adelie"`, `sex = "male"`.

Compare numericamente **IC (mean)** vs **IP (pred)**.


---


# Exercício 7 — Modelo para atrasos de voo (Flights)

**Objetivo:** modelar `arr_delay` a partir de `dep_delay`, `distance`, `air_time` e efeitos *dummies* de companhia (`carrier`).

7.1. Ajuste o modelo:


```{r flights-model}

```

7.2. Discuta a interpretação do coeficiente de `dep_delay`. Explique por que `log(distance)` pode ser preferível a `distance`.

7.3. Verifique **heteroscedasticidade**. 

```{r flights-hetero}

```

7.4. Avalie **multicolinearidade** (VIF) e **pontos influentes** (Cook’s distance).

```{r flights-vif-influence}

```

---



# Exercício 8 — Comunicação de resultados

**Tarefa:** produza um pequeno relatório (5–10 linhas) para cada conjunto de dados com:

* modelo final escolhido,
* interpretação de 2–3 coeficientes chave,
* verificação sumária das suposições (inclua uma figura),
* métrica de desempenho 

---



